【裁判字號】    99,台上,2181
【裁判日期】    990415
【裁判案由】    偽造有價證券
【裁判全文】
最高法院刑事判決            九十九年度台上字第二一八一號
上  訴  人  乙○○
            丙○○即鄭行鶿）.
共      同
自訴代理人  吳啟玄律師
被      告  甲○○
選任辯護人  張瑞釗律師
上列上訴人等因自訴被告偽造有價證券案件，不服台灣高等法院
中華民國九十八年十一月十一日第二審更審判決（九十八年度重
上更(七)字第二號，自訴案號：台灣士林地方法院八十四年度自字
第一七二號），提起上訴，本院判決如下：
    主  文
上訴駁回。
    理  由
按刑事訴訟法第三百七十七條規定，上訴於第三審法院，非以判
決違背法令為理由，不得為之。是提起第三審上訴，應以原判決
違背法令為理由，係屬法定要件。如果上訴理由書狀並未依據卷
內訴訟資料，具體指摘原判決不適用何種法則或如何適用不當，
或所指摘原判決違法情事，顯與法律規定得為第三審上訴理由之
違法情形，不相適合時，均應認其上訴為違背法律上之程式，予
以駁回。本件上訴人即自訴人乙○○、丙○○（即鄭行鶿）上訴
意旨略稱：(一)、原審於民國九十八年四月二十七日準備程序期日
，並未傳喚自訴人等到場，自訴人等當時亦尚未委任代理人，詎
該準備程序筆錄竟記載「法官諭請自訴人陳述用以證明被告有自
訴狀所載犯罪事實之各項證據及證據之待證事實。自訴代理人答
：詳如書狀所載」，原審除未依法進行訴訟程序外，對於自訴人
等與被告刑事訴訟地位之對待，並非公平，訴訟程序有重大瑕疵
，且顯於判決有重大影響。(二)、原判決認自訴人等為向被告甲○
○貸款新台幣（下同）五百萬元，而開立本件本票，惟就被告是
否交付五百萬元貸款，卻置而不論。被告在偵查中稱丙○○於設
定抵押後，始陸續至其公司拿了五百萬元，即借款債權係在抵押
權設定「後」「才」發生，顯見前開票據債務之兌付與否，完全
與被告所稱之五百萬元債權債務無關。且被告在偵查中既稱丙○
○名義之支票經李鵬鏞以其他客票抽換，被告顯已未持有任何以
丙○○作為發票人之票據。被告稱自訴人等分數次取走現金五百
萬元，卻未要求自訴人等書立收據，顯見其所稱之借款債權，根
本子虛烏有。而丙○○為發票人之十二張支票，係李鵬鏞持向被
告調現，大部分均在設定抵押權之前即已兌現，該十二張支票自
亦與本件無關。原判決認丙○○與被告有票據之債權債務關係，
顯有不載理由及所載理由矛盾之違誤。(三)、證人黃廷義、王禮森
就何人將填載金額、日期之本票交予黃廷義，所供歧異，亦與謝
兆堂之證言不合。是上開證人等之證言，既不符經驗法則，即有
憑信性之瑕疵，原審未詳加調查，亦未就證人等所言矛盾之處互
相勾稽比對，遽採為判決之基礎，同有判決不備理由及理由矛盾
之違法。而丙○○書立之授權書，僅係授權填載到期日，並未授
權填載金額；亦即僅限於自訴人等自行填載票據金額後，授權葉
文欽填載到期日，葉文欽才能行使票據權利，絕無可能授權葉文
欽任意填載票據金額。原判決以授權書配合黃廷義、王禮森、謝
兆堂之不實證詞，遽謂被告主觀上獲有授權之狀況下，由他人予
以填載金額，實有違法。(四)、原審就自訴人等指稱被告捏稱之會
算過程破綻百出，完全未予釐清。被告係在第一審未認其有陸續
交付五百萬元「後」，及本票經鑑定並非丙○○之筆跡「後」，
始捏稱「會算」之說。茍真有會算其事，何以遲至原審第一次更
審中方首次提出？且其在第一審時係稱李鵬鏞或丙○○其中一人
，在其辦公室填上本票之到期日及金額，並無於皇家酒樓會算之
情事，顯見會算之說確屬無稽。丙○○若向被告借款，且參與會
算，應另行簽發自訴人等名義之本票交付，不可能以被告為共同
發票人之空白本票，作為自訴人等積欠被告債務之擔保。丙○○
前告訴葉文欽詐欺時，偵查中被告當場提出本票正本予檢察官檢
視，金額及到期日均尚為空白，尤見被告所稱會算實乃虛偽。(五)
、黃廷義、王禮森、謝兆堂除所供互相矛盾外，亦俱與被告所述
明顯不同，故證人等之證言自不足採信。本票上之筆跡縱非被告
所為，亦不能遽認並非被告偽造。葉文欽將本票交予被告時，金
額與到期日仍為空白，是本票上之簽名，茍非被告親簽，至少亦
係被告指示他人所簽，被告自不得以本票上之筆跡非其所有，妄
圖脫免偽造有價證券之刑責。又除直接證據外，間接證據亦可為
認定犯罪事實之基礎。前揭本票由葉文欽交付被告時，其上並未
填載金額，且迄被告轉讓予鍾年旭止，一直都在被告持有中，其
上金額既非自訴人等所書立，則自訴人等已就未持有本票及未書
立票據金額等事實，詳盡舉證責任，被告擅自填載票據金額，顯
已構成偽造有價證券云云。
惟查原判決以自訴意旨略稱：自訴人乙○○與丙○○為夫妻，八
十年三月初，從事土地代書業務之李鵬鏞（業經判決無罪確定）
向自訴人等稱其專精辦理房地抵押貸款及開設銀行帳戶，自訴人
等乃將印鑑章、印鑑證明、身分證影本、房屋及基地所有權狀等
交予李鵬鏞，並委任李鵬鏞辦理抵押貸款三十二萬元及以丙○○
名義向合作金庫辦理開戶與請領支票等手續。惟李鵬鏞覓得金主
葉文欽後，始將設定五百萬元最高限額抵押權登記之相關書類填
妥及蓋上兩造私章、代理人章，並詐稱去地政事務所辦妥抵押權
登記手續後，即可撥款三十二萬元，丙○○乃隨同其前往地政事
務所送件，地政事務所承辦人員收文並核對身分證後，遂認係丙
○○到場而受理，嗣李鵬鏞於辦妥抵押權登記及支票開戶等手續
後，即避不見面，未將三十二萬元抵押借款、所有權狀正本、印
鑑章及請領之支票等交付自訴人等，亦未於八十年九月二十日抵
押期間屆滿後，會同被告甲○○辦理塗銷上開抵押權設定登記。
且李鵬鏞於辦妥開設合作金庫甲存帳戶後，竟在多紙空白支票盜
用丙○○之開戶印章，向被告調款，被告保管上開塗銷五百萬元
抵押權設定登記之文件，卻拒絕將之返還自訴人等及不辦理塗銷
上開抵押權設定登記。而丙○○辦理上開抵押權時，曾簽發如原
判決附表（下稱附表）一所示空白本票一張交予葉文欽，經葉文
欽將之交予鍾年旭（業經判決無罪確定），鍾年旭認有機可乘，
乃串通被告及黃廷義（被告之夫）在該空白本票上偽填五百萬元
之金額、日期，由鍾年旭自稱善意第三人，提出於法院裁定強制
執行拍賣自訴人等上開設定抵押權之房地，因認被告涉犯共同偽
造有價證券及幫助背信、業務侵占等罪嫌云云。但經審理結果，
以自訴人等所舉之證據資料，經查並無任何適合於被告犯罪事實
認定之證據，被告被訴偽造有價證券，尚屬不能證明，因而撤銷
第一審關於被告部分之判決，改判諭知被告無罪，已詳敘其無從
為被告有罪確信之理由。經核所為論斷，均與卷內資料相符，從
形式上觀察，並無違背法令之情形。且查：原審於準備程序期日
雖未通知自訴人等到場，及在該準備程序期日訊問筆錄曾誤載自
訴代理人引用書狀陳述自訴意旨之證據方法，嗣又經書記官刪除
訂正。惟該準備程序期日，受命法官僅訊問被告對於證據能力之
意見，而原審審判期日，除予自訴代理人就卷內證據之證據能力
陳述意見之機會外（見更(七)卷第一二三頁反面），並分別就附表
一所示本票之簽發、抵押權設定、印鑑證明書、合作金庫玉成支
庫函及支票帳戶存摺明細、台北市松山地政事務所函、筆跡鑑定
相關資料、葉文欽聲明狀、切結書、保管條、授權書影本，及證
人葉文欽、謝兆堂、王禮森、黃廷義、李鵬鏞之證言，被告在偵
審中之供述、當事人有無證據請求調查暨被告被訴之犯罪事實等
項踐行證據調查程序，並無調查未盡之情形。自訴代理人及丙○
○亦就上開證據調查之進行及結果，分別陳述意見，其訴訟權自
未受任何影響，要難僅因準備程序期日有如前述之瑕疵，即遽謂
有未依法踐行證據調查程序之違法。此部分訴訟程序雖有瑕疵，
但顯然於判決無影響，依刑事訴訟法第三百八十條規定，不得為
上訴第三審之理由。而證據之取捨及證據之證明力如何，由事實
審法院依其調查證據所得心證，本其確信自由判斷，茍不違反經
驗法則或論理法則，即難遽指違法。原判決已說明依憑丙○○在
自訴狀中自承有前往地政事務所辦理抵押權設定，李鵬鏞在另案
（葉文欽被訴詐欺一案）偵查中及第一審之證言，黃廷義在原審
第一次及第三次更審中之證詞，王禮森、謝兆堂在原審第二次更
審中之證述，卷附保管條、授權書、丙○○所簽發之合作金庫玉
成支庫支票影本、內政部警政署刑事警察局鑑驗通知書、法務部
調查局鑑定書，及其餘卷內資料等，而據以判斷李鵬鏞確有持丙
○○為發票人之支票向被告調現週轉，嗣並偕同丙○○與黃廷義
會算債務，附表一所示本票之金額及日期，係會算時由丙○○囑
身旁之人代為填寫，被告並無偽造該本票等之理由。此係事實審
法院踐行證據調查程序後，依憑卷證資料所為判斷之適法職權行
使，難認於證據法則有悖。茲上訴意旨對原審之論斷，究有何違
背經驗法則或論理法則之情形，並未依據卷內資料，具體指摘，
徒憑不同之評價，任意指為違法，依首揭說明，自非適法之上訴
第三審理由。再者，被告並無自證無罪之義務，是其否認犯罪所
持之辯解，縱無可取，仍不得因此資以為反證其犯罪之論據。又
上訴第三審須以法律上之理由為其法定要件，不包括事實上之理
由在內；亦即其上訴必限以指摘原判決違背法令之法律上理由，
不得徒以事實認定之當否或事實問題之爭執等事實上之理由而為
之。原判決已敘明自訴人等實行自訴，居於控方地位，對於被告
犯罪事實之存在，應負舉證責任，惟自訴人等並未提出積極證據
證明被告犯罪，僅空言指摘被告所為辯解不實，自無從為被告不
利之認定（見原判決第三頁第七至十二行、第六頁第十一至十二
行、第八頁第五至七行、第九頁第十八至二五行、第十四頁第二
六至二八行、第十六頁末行至次頁第四行、第十七頁第五至九行
）。上訴意旨仍執陳詞，以被告所辯乃虛偽不實云云，及其餘與
被告有無犯罪俱屬無涉之事項，據以指摘原判決違法，核屬單純
之事實爭執，既非可憑以據為被告有偽造附表一本票等犯行之判
斷基礎，自難作為上訴第三審之合法理由。其就背信、業務侵占
（自訴人等係八十四年六月六日提起自訴）及偽造有價證券部分
之上訴，違背法律上之程式，應予駁回。自訴意旨認被告牽連涉
犯詐欺罪部分，核屬刑事訴訟法第三百七十六條第四款所列不得
上訴於第三審法院之罪名，牽連之偽造有價證券等重罪部分，上
訴人之上訴既不合法，無從為實體上審理，詐欺輕罪部分，自亦
無從適用審判不可分原則，併同為實體上審判，亦應從程序上予
以駁回。
據上論結，應依刑事訴訟法第三百九十五條前段，判決如主文。
中    華    民    國  九十九  年    四    月   十五   日
                      最高法院刑事第六庭
                          審判長法官  謝  俊  雄
                                法官  陳  世  雄
                                法官  魏  新  和
                                法官  吳  信  銘
                                法官  徐  文  亮
本件正本證明與原本無異
                                      書  記  官
中    華    民    國  九十九  年    四    月   十九   日
                                                      Ｅ

司法院資訊處製作；財團法人民間司法改革基金會備份。
